【裁判字號】    90,台上,1671
【裁判日期】    900322
【裁判案由】    偽造文書
【裁判全文】
最高法院刑事判決                                九十年度台上字第一六七一號
    上  訴  人  甲○○
    選任辯護人  黃良池律師
    上  訴  人  乙○○
右上訴人等因偽造文書案件，不服台灣高等法院中華民國八十七年十二月十六日第二
審判決（八十七年度上訴字第四二三三號，起訴案號：台灣板橋地方法院檢察署八十
五年度偵字第四○八九、一○○五二、一五二五三號），提起上訴，本院判決如左：
    主  文
原判決關於乙○○及甲○○被訴行使偽造私文書（偽造邱紹華名義）罪刑部分均撤銷
。
乙○○、甲○○共同行使偽造私文書，足以生損害於他人，乙○○處有期徒刑肆月，
如易科罰金，以百元折算壹日；甲○○，累犯，處有期徒刑陸月，如易科罰金，以
百元折算壹日。偽造授權書上之邱紹華之署押（即簽名）壹枚、委託買賣授權承諾
書上邱紹華之署押（即簽名）貳枚、房地產委任代理銷售契約書上之邱紹華署押（即
簽名）壹枚均沒收。
    理  由
本件原判決認定上訴人乙○○於民國八十四年七月間，因邱紹華、黃蓮霞夫妻急需現
款，乃推由黃蓮霞委請乙○○以邱紹華名下座落嘉義縣大林鎮○○○段甘蔗崙小段第
二五○地號之土地一筆（下稱系爭土地）為擔保，向外抵押借款。並將邱紹華之印鑑
章一枚、國民身分證乙張及系爭土地之土地所有權狀交予乙○○。乙○○受託後，明
知僅受任為邱紹華處理系爭土地之抵押貸款事務，並未受託出售上開土地，竟夥同上
訴人甲○○（於七十八年間，因偽造有價證券罪，經原審判處有期徒刑一年十月，嗣
經減刑為有期徒刑十一月。其間於七十九年又因詐欺罪，經臺灣板橋地方法院判處有
期徒刑五月，減為有期徒刑二月又十五日。二案經裁定定其應執行刑為有期徒刑一年
一月，於八十一年三月二十日執行完畢）共同基於意圖損害邱紹華之利益及偽造文書
並持以行使之犯意聯絡，違背任務，藉邱紹華委託辦理貸款交付印鑑章、國民身分證
及系爭土地所有權狀之便，由乙○○囑咐甲○○於八十四年七月十八日，在台北縣蘆
洲鄉○○路二四九巷五號二樓林某住處，由甲○○偽造邱紹華之署押（即簽名）、乙
○○盜用邱紹華先前持交予伊之印章，而偽造邱紹華名義授權以系爭土地辦理買賣等
手續之授權書（其上偽簽邱紹華署押一枚、盜蓋邱紹華印文一枚）、委託買賣授權承
諾書（其上偽簽邱紹華署押二枚、盜蓋邱紹華印文三枚）各一份。胡、林二人並於同
年月二十日，攜上述偽造之授權書、委託買賣授權書各一份，同至嘉義縣民雄鄉○○
路○段一二四號邱哲雄代書房地仲介事務所，再由甲○○偽造邱紹華之署押、乙○○
盜用邱紹華之印章，而偽造邱紹華委任邱哲雄代書房地仲介事務所，代理銷售系爭土
地之房地委任代理銷售契約書一份（上有偽簽之邱紹華署押－即簽名一枚、盜蓋之邱
紹華印文三枚）。併同前開偽造之邱紹華名義授權書、委託買賣授權承諾書，一併持
以行使交付不知情之邱哲雄作為代理銷售系爭土地之憑藉，而為違背乙○○原受託任
務之行為，並致生損害於邱紹華原得以自由決定售價之利益。嗣邱哲雄登報徵求有意
承買系爭土地之人。經林義淵以電話與邱哲雄聯絡，於議妥售價並收取定金後，邱紹
華郤遲未出面簽約。邱哲雄乃於八十四年九月間，以信函通知邱紹華系爭土地已經售
出之事，同時請邱紹華赴其代書事務所辦理相關手續。邱紹華獲悉上情後，立即與其
妻黃蓮霞同赴嘉義縣民雄鄉邱哲雄代書房地仲介事務所擬究明此事。經邱哲雄出示前
述偽造之授權書、委託買賣授權承諾書及委託買賣授權書後，邱紹華因其印鑑章及系
爭土地之土地所有權狀已由乙○○交予邱哲雄，加以乙○○先前以系爭土地為抵押所
借得之款項有部分尚未交予邱紹華，惟仍需負擔利息，以致經濟狀況不佳，邱紹華不
得已只得同意以邱哲雄與林義淵談妥之售價新台幣（下同）四百三十萬元，將系爭土
地出賣與林義淵，並於八十五年三月四日在土地買賣所有權移轉契約、土地登記申請
書上蓋章，於同年四月一日將系爭土地移轉登記予買方指定登記名義人官宏昇等情。
係以上開事實，業經邱紹華迭於偵查、第一審審理及原審調查中指訴綦詳，核與證人
黃蓮霞在第一審審理及原審調查中供證之情節相符。乙○○在偵查中亦先後供承：「
當時辦貸款，邱某將資料交予我，我再拿予一姓林者去辦，在設定抵押時有談到此土
地價值四百五十萬元左右，但未說要賣，後來姓林者何以將地賣掉，我也不知道」、
「賣的時候我不知道……代書是甲○○委任的」、「當時我與邱某的太太一起去找甲
○○代書，邱太太說先貸一筆錢，如果有合適之錢再賣，當時沒有很確定要賣地，只
確定要貸款一百三十萬元，後來邱太太就把一些印鑑資料、證件交給我，我就交給甲
○○代書處理，後來有無賣掉我不清楚」等語，足見乙○○在偵查中已坦承邱紹華及
其妻黃蓮華並未授權出賣土地之事實，祇是將偽造授權書售賣系爭土地之責任諉之於
甲○○而已，自堪認告訴人邱紹華之指訴應屬可信。而前開邱紹華名義授權以系爭土
地辦理買賣等手續之授權書、委託買賣授權承諾書，及邱紹華委任邱哲雄代書房地仲
介事務所代理銷售系爭土地之房地委任代理銷售契約書上邱紹華之簽名，均係甲○○
所簽，已經甲○○供承在卷，甲○○並一再指證在上開文書上簽名係受乙○○之請託
等語。嗣於原審調查中復陳稱：「在我家裡寫的，是乙○○叫我寫的，我寫好後交給
胡…」；再參以乙○○在第一審供承黃蓮霞曾交付邱紹華的印章予伊，及上開文書最
終在代書邱哲雄持有中，其並據以代覓買主林義淵等情，自堪認上開文書上邱紹華之
簽名係甲○○所偽造，印文部分則係乙○○所盜蓋。渠二人有共同偽造上開文書並持
以行使之行為，至為灼然。雖甲○○在本院調查中供承在上開文書上簽署邱紹華簽名
之地點均在其住處，然邱紹華委任邱哲雄代書房地仲介事務所，代理銷售系爭土地之
房地委任代理銷售契約書，其上有關受任人一方與其本文部分，均係一併打印完成之
定型化契約，有該契約書影本一份在卷可按。足認該契約書應係邱哲雄代書房地仲介
事務所預先印製之例稿，非在甲○○住處可隨手取用。再參以甲○○在第一審審理時
供承：「當時到邱代書那裏，小姐就準備好的，那時乙○○也在場……我與乙○○一
起到代書事務所，授權書（應為契約書之誤）是到代書事務所我代簽的，黃蓮霞沒在
那。」等語，故授權書、委託買賣授權承諾書係上訴人二人於八十四年七月十八日在
甲○○住處所偽造。另紙邱紹華委任邱哲雄代書房地仲介事務所，代理銷售系爭土地
之房地委任代理銷售契約書，則係被告二人在八十四年七月二十日，於邱哲雄之事務
所偽造。甲○○對邱紹華、黃蓮霞二人並未授權渠等售賣系爭土地乙事，應屬知情。
否則其在偵查中何以不以曾經授權置辯？又何以指證其因欠乙○○人情始在上述私文
書上簽下邱紹華之簽名？從而甲○○未經邱紹華授權即擅自以邱紹華名義簽具上開私
文書，而後並持以行使，其有偽造私文書進而行使之故意，自堪認定。次查邱紹華及
其妻黃蓮霞僅授權乙○○以系爭土地覓金主抵押借款，並未授權胡某售賣，已經乙○
○在偵查中供承在卷，其事後以甲○○否認犯罪之辯解，執以主張邱紹華已授權伊與
甲○○處理系爭土地之出售事宜，已難遽爾憑信。至於邱紹華夫妻在獲悉系爭土地經
上訴人等以偽造之授權書、委託買賣授權承諾書，及房地委任代理銷售契約書為憑藉
，委由邱哲雄代書售賣予案外人林義淵後，雖配合辦理買賣手續，並收取價金。然此
乃由於邱紹華之印鑑章及系爭土地之土地所有權狀已由乙○○交予邱哲雄，加以乙○
○先前以系爭土地為抵押所借得之款項有部分尚未交予邱紹華，邱某郤需負擔利息，
以致經濟狀況不佳，在不得已之狀況下，只得同意以邱哲雄與林義淵談妥之售價－即
四百三十萬元，將系爭土地出賣等情，業經邱紹華及其妻黃蓮霞陳明在卷。此項說明
核與常理無違，自難據邱紹華事後衡量個人之經濟因素及印章、土地權狀已交由邱哲
雄收執之不利狀況，於不得已之情況下，追認上訴人二人無權處分之行為，即卸免上
訴人二人已完成之行使偽造私文書及背信之罪責。至甲○○事後在原審調查中雖陳稱
：系爭私文書上之印文是邱紹華的太太拿印章來的，當時黃蓮霞說邱很忙要我代寫上
開私文書等語。惟其在原審另次調查中又改稱上述私文書是乙○○叫伊所寫，伊寫好
後亦是交給乙○○等語。再參諸其在第一審審理中坦承伊在前述私文書上書寫邱紹華
姓名時，只有乙○○在場，足見其在原審審理中辯稱：黃蓮霞拿印章來託伊書寫上開
私文書云云，與其前後所供並不相符。應係臨案圖卸刑責之詞，難執為有利於上訴人
等之認定。至於依據證人官宏昇、林義淵之證言，在接洽購地過程中證人官宏昇、林
義淵均未見過邱紹華，直至代書邱哲雄已向林義淵收取定金後，於邱紹華出面簽約並
辦理移轉登記手續之時，邱紹華始與林義淵見面。再衡諸邱紹華之所以同意簽約實因
不得不爾，已如前述等情，則其事後既已追認乙○○、甲○○二人之無權處分行為，
是以其在正式簽約過程中，未再向買方林義淵爭執有偽造上述私文書之情事，並言及
為還二胎貸款始出售系爭土地云云，核與常理無違，自不足以推翻邱紹華之指訴而為
有利於乙○○、甲○○的認定。證人邱哲雄於第一審審理時雖到庭證稱：伊不認識乙
○○、甲○○，只見過邱紹華，因他有到過伊之事務所好幾次，邱紹華之妻亦來過，
似先借款再買賣，且稱是買或借均可以，乃邱紹華所說，但不知是委託何人辦理（貸
款及出售事宜），委託者是看報紙廣告來的，邱紹華並曾到事務所與之洽談，而買賣
委託書是邱紹華所簽，復未告知此委託書係他人冒簽才要賣出等語。嗣與甲○○對質
時更是當庭指認稱：伊不認識甲○○，也沒有見過甲○○，伊係直接受邱紹華委託，
而契約書不一定要邱紹華親字簽名等語。然查，證人邱哲雄前揭證述顯與乙○○、甲
○○所供，及前揭該系爭土地之房地委任代理銷售契約書製成經過均不相符，堪認證
人邱哲雄前述證詞，並非事實，其為規避本身審核不嚴責任所為之證詞，難採為有利
於上訴人等之認定。為其所憑之證據及其認定之理由。並以上訴人等所辯已得邱紹華
之授權，並無偽造文書云云，為不可採取；乙○○聲請再傳證人邱哲雄作證，然事證
已明，已無再次傳訊之必要，於理由內詳予指駁說明。因認上訴人等犯行明確，核其
等所為，均係犯刑法第三百四十二條第一項、第二百十六條、第二百十條之罪，其等
偽造署押、盜用印章、印文等行為，為偽造私文書之部分行為，而偽造私文書之低度
行為，又為行使之高度行為所吸收，均不另論罪；又甲○○雖非受邱紹華之託處理事
務之人，惟其與有此身分之乙○○共同實施背信犯罪，甲○○與乙○○就上開犯行，
既有犯意聯絡及行為分擔，自屬共同正犯。其等所犯上開二罪名，有方法結果之牽連
關係，應從一重之行使偽造私文書罪處斷。又甲○○於七十八年間，曾因偽造有價證
券罪，經臺灣板橋地方法院判處有期徒刑三年六月，上訴後經原審改判有期徒刑一年
十月。嗣於八十年間經原審裁定減刑為有期徒刑十一月。其間於七十九年又因詐欺罪
，經臺灣板橋地方法院判處有期徒刑五月，減為有期徒刑二月又十五日，與前述偽造
有價證券罪所處之罪刑，裁定定其應執行刑為有期徒刑一年一月，於八十一年三月二
十日執行完畢，有臺灣高等法院檢察署刑案紀錄簡覆表一份在卷可按，五年內再犯本
件有期徒刑之罪，為累犯，應依刑法第四十七條規定加重其刑。因而撤銷第一審關於
此部分之判決，適用刑法第二十八條、第三十一條第一項、第二百十六條、第二百十
條、第三百四十二條第一項、第五十五條、第四十七條、第二百十九條，罰金罰鍰提
高標準條例第一條前段，並分別審酌上訴人等犯罪之動機、手段、目的、對邱紹華造
成之損害、犯罪後之態度等一切情狀，論甲○○、乙○○共同行使偽造私文書，足以
生損害於他人罪，乙○○處有期徒刑四月，甲○○，累犯，處有期徒刑六月。偽造在
授權書上之邱紹華署押一枚（即簽名），委託買賣授權承諾書上之邱紹華署押（即簽
名）二枚、偽造在邱紹華委任邱哲雄代書房地仲介事務所代理銷售系爭土地之房地委
任代理銷售契約書上之邱紹華署押一枚（即簽名），均應依刑法第二百十九條之規定
，宣告沒收。至於各該文書上之邱紹華印文，均屬盜蓋者，並非偽造之印文，該偽造
之私文書，復因上訴人等交予邱哲雄，供作代覓土地買主之憑藉，已非上訴人等所有
，均難併為沒收之宣告。原非無見。上訴人等上訴意旨，仍執前詞，否認犯罪，對原
審採證認事之職權行使，及原判決已說明之事項，任意指摘，亦無可取。惟查刑法第
四十一條已修正並公布施行，上訴人等所犯為最重本刑五年以下有期徒刑之罪，有前
揭易科罰金之適用。原判決未及適用並諭知易科罰金折算之標準，自有未洽。但此項
違誤尚不影響於事實之確定，本院可據以為判決。爰將原判決關於此部分之罪刑部分
撤銷，改判量處如主文第二項所示之罪刑，並諭知易科罰金折算之標準，並就偽造之
署押均諭知沒收，以資糾正。
據上論結，應依刑事訴訟法第三百九十七條、第三百九十八條第一款，刑法第二條第
一項前段、第二十八條、第三十一條第一項、第二百十六條、第二百十條、第三百四
十二條第一項、第五十五條、第四十七條、第二百十九條、第四十一條，罰金罰鍰提
高標準條例第一條前段、第二條，判決如主文。
中      華      民      國     九十     年      三      月    二十二    日
                              最高法院刑事第七庭
                                  審判長法官  吳  雄  銘
                                        法官  池  啟  明
                                        法官  石  木  欽
                                        法官  郭  毓  洲
                                        法官  吳  三  龍
      右正本證明與原本無異
                                              書  記  官
中      華      民      國     九十     年      三      月     二十六   日


司法院資訊處製作；財團法人民間司法改革基金會備份。
